【裁判字號】    91,易,1765
【裁判日期】    950919
【裁判案由】    業務侵占等
【裁判全文】
臺灣高雄地方法院刑事判決              91年度重訴字第39號
公  訴  人  臺灣高雄地方法院檢察署檢察官
被      告  甲○○
選任辯護人  黃榮作律師
被      告  庚○○
前2 人共同
選任辯護人  陳嘉銘律師
被      告  李明財
            張偉盛
前2 人共同
選任辯護人  陳嘉銘律師
被      告  丙○○
選任辯護人  許舜卿律師
被      告  錢芳榮
前2 人共同
選任辯護人  邱超偉律師
            石繼志律師
上列被告等因背信等案件，經檢察官提起公訴（86年度偵字第10
725 、17227 、18376 號、87年度偵字第301 號、89年度偵續一
字第33號），本院合併審判判決如下：
    主  文
甲○○犯業務侵占罪，處有期徒刑肆年陸月。又犯業務侵占罪，
處有期徒刑參年拾月。應執行有期徒刑捌年。被訴使公務員登載
不實部分無罪。
李明財、張偉盛、丙○○、錢芳榮、庚○○均無罪。
    事  實
一、甲○○自民國80年間起至84年3 、4 月間止，分別擔任關東
    成建設、東聖建設股份有限公司（下稱關東成建設公司、東
    聖建設公司，二者通稱為關東集團）之董事長，竟基於意圖
    為自己不法所有之犯意，利用該2 公司於80年11月間所購買
    坐落高雄縣大寮鄉○○段1195、1198、1199、1162、1163、
    11 72 、1165、1168、1171、1069、1170之1 號等土地，用
    以興建「關東市大樓」第1 、2 、3 、5 期等房屋出售之際
    ，明知上開建案之設計費總計僅支出新台幣（下同）2323萬
    2900元，竟自81年7 月間起，利用不知情之李坤政，浮報設
    計費5636萬4141元，不知情之會計凌瀟澐除核撥上開實際支
    出之設計費予建築事務所人員請領後匯入建築師公會外，另
    依甲○○之指示核撥設計費3313萬1241元，甲○○嗣將之全
    額侵占入己。
二、緣甲○○自73年起擔任東照山關帝廟之總裁。76年間，甲○○商請李昭慶擔任發行人，創辦「東照雜誌社」，甲○○則
    擔任社長。因東照山關帝廟計劃興建36公尺高關聖帝君大佛
    及香客大樓，甲○○乃於「東照雜誌」上刊登廣告，招攬信
    徒捐款，並以帳號00000000號郵局劃撥帳戶作為捐款帳戶，
    帳戶印章由甲○○保管。甲○○明知該帳戶內之捐款係信徒
    所捐供興建關聖帝君大佛、香客大樓所需經費之用，竟意圖
    為自己不法之所有，自79年1 月間起至80年10月13日東照山
    關帝廟管理委員會成立時止，私自從該帳戶內提領總計金額
    193 萬元並將之侵占入己。
三、案經法務部調查局高雄市調處報告臺灣高雄地方法院檢察署
    檢察官偵查起訴。
    理  由
甲、證據能力部分：
壹、人證部分：
１、按被告以外之人於審判外之言詞或書面陳述，除法律有規定
    者外，不得作為證據；又被告以外之人於審判中，有死亡、
    身心障礙致記憶喪失或無法陳述、滯留國外或所在不明而無
    法傳喚或傳喚不到、到庭後無正當理由拒絕陳述之情形者，
    其於檢察事務官、司法警察官或司法警察調查中所為之陳述
    ，經證明具有可信之特別情況，且為證明犯罪事實之存否所
    必要者，得為證據，刑事訴訟法第159 條第1 項、第159 條
    之1 第2 項、第159 條之3 分別定有明文。經查：
    (1)證人許進發已於91年1 月24日死亡，有死亡證明書在卷可
      憑（見本院重訴卷三第1306頁），致本院無法傳喚到庭作
      證，本院斟酌證人許進發於警詢中所述，係出於其自由意
      志而為陳述，詢問過程亦未遭強暴、脅迫等情事，有可信
      之特別狀況，且為證明犯罪事實存否所必要，揆諸刑事訴
      訟法第159 條之3 第1 款規定，自得為證據規定，其於警
      詢之證言，應有證據能力。
    (2)證人紀銘志已遷出國外，並於93年4 月11日出境，有法務
      部戶役政個人資料查詢、入出境紀錄各1 紙附卷（見本院
      重訴卷四）可佐，本院無從傳喚到庭；而其於警詢中之證
      言，並無證據證明其陳述有受強暴、脅迫、利誘、詐欺或
      疲勞訊問等不正方法而來，足認具有可信之特別情況，且
      紀銘志係與被告甲○○洽談設計費之人，顯與證明犯罪事
      實之存否具有必要性，衡之刑事訴訟法第159 條之3 第3
      款規定，其與警詢中之證言，自得為證據。
２、按被告以外之人，於審判外之言詞或書面陳述，除法律有規
    定者外，不得作為證據；又被告以外之人（包括證人、鑑定
    人、告訴人、被害人及共同被告等）於檢察事務官、司法警
    察官或司法警察調查中所為之陳述，與審判中不符時，其先
    前之陳述具有較可信之特別情況，且為證明犯罪事實存否所
    必要者，得為證據，刑事訴訟法第159 條第1 項、第159 條
    之2 分別定有明文。是被告以外之人於司法警察（官）調查
    中所為之陳述，依刑事訴訟法第159 條第1 項規定，係屬傳
    聞證據，原則上無證據能力，惟如該陳述與審判中不符時，
    其先前之陳述具有較可信之特別情況，且為證明犯罪事實存
    否所必要者，依同法第159 條之2 規定（即刑事訴訟法第15
    9 條第1 項所指之「除法律有規定者外」），始例外認為有
    證據能力；如該陳述與審判中相符時，因該陳述並不符合刑
    事訴訟法第159 條之2 有關傳聞例外之規定，故不得作為認
    定本案犯罪事實有無之證據，此時，當以證人於審判中之陳
    述作為證據。另所謂「前後陳述不符」之要件，應就前後階
    段之陳述進行整體判斷，以決定其間是否具有實質性差異，
    惟無須針對全部陳述作比較，陳述之一部分有不符，亦屬之
    。又「證明犯罪事實之存否所必要」，即使用證據之必要性
    ，係指因無法再從同陳述者取得證言，而有利用原陳述之必
    要性，只要認為該陳述是屬於與犯罪事實存否相關之事實，
    並為證明該事實在實質上之必要性即可。而「具有可信之特
    別情況」，係指依陳述時之外部客觀情況而言，足以令人相
    信該陳述是虛偽之危險性不高，必須綜合該陳述是否未受到
    外力影響；陳述人之觀察、記憶、表達是否正確及有無偽證
    之各項因素，而為判斷。經查：
    (1)證人即告訴人丁○○、己○○、李昭慶、共同被告庚○○
      警詢之陳述與審判中相符，依前開說明，應以其審判中所
      述作為證據，其警詢所述應無證據能力。
    (2)凌瀟澐警詢之證言雖與其於本院審理時證述內容不符，然
      證人凌瀟澐陳稱於警詢時並無受威脅利誘等不當誘導之情
      況，又其陳述當時，被告甲○○並未在場，較不至於受來
      自被告甲○○壓力之影響，且其警詢陳述，距離案發較本
      院審理時為近，記憶應較清晰，足認其於警詢之證言，具
      有較可信之特別情況，自得作為本案證據。
３、按證人、鑑定人依法應具結而未具結者，其證言或鑑定意見
    ，不得作為證據，刑事訴訟法第158 條之3 定有明文。告訴
    人僅係發動告訴權之地位，其陳述關於犯罪事實內容部分，
    即屬基於證人地位而為，依前開法律規定，自應依法具結，
    其證言始得採為證據。經查：偵查中檢察官以告訴人身分傳
    訊丁○○、壬○○、戊○○、辛○○、乙○○（部分陳述有
    具結），渠等本質上屬於證人，自應依法具結，檢察官未命
    渠等於供前、供後具結，渠等於偵查中所為未經具結之證言
    不得作為證據。
４、按被告以外之人於偵查中向檢察官所為陳述，除顯有不可信
    之情況者外，得為證據，刑事訴訟法第159 條之1 第2 項定
    有明文。偵查中對被告以外之人所為之偵查筆錄，或被告以
    外之人向檢察官所提之書面陳述，性質上均屬傳聞證據。惟
    現階段刑事訴訟法規定檢察官代表國家偵查犯罪、實施公訴
    ，依法其有訊問被告、證人及鑑定人之權，證人、鑑定人且
    須具結，而實務運作時，檢察官偵查中向被告以外之人所取
    得之陳述，原則上均能遵守法律規定，不致違法取供，其可
    信度極高。職是，被告以外之人前於偵查中已具結而為證述
    ，除反對該項供述得具有證據能力之一方，已釋明「顯有不
    可信之情況」之理由外，不宜即遽指該證人於偵查中之陳述
    不具證據能力。證人許進發、李仲欽、廖本誠於偵查中以證
    人身分具結後之陳述，被告及辯護人均未曾提及檢察官在偵
    查時有不法取供之情形，且未釋明上開供述有顯不可信之情
    況，依前述說明，渠等於偵查中之證言自具有證據能力。
貳、書證部分：
１、損益表：證人丁○○提出之損益表確實係關東集團所有，業
    據證人凌瀟澐於警詢時證述明確（證人凌瀟澐於審判外之陳
    述得為證據已如前述）。參以證人凌瀟澐並稱：損益表內容
    係由內部收入及支出傳票憑證核算出實際數額，並經董事長
    甲○○核可，於股東會要求時提出；損益資料原已在電腦中
    存檔，3 份損益表應係由另一會計李秀俐或財務經理廖月鳳
    就我所列之損益表資料列印的等語（見市調卷第31至32頁）
    ，足見該等損益表係關東集團會計部門之會計人員於業務上
    所需製作之紀錄文書，依刑事訴訟法第159 條之4 第2 款規
    定，得為證據。
２、被告甲○○侵占關帝廟信徒捐款明細、關帝廟收入計算書：
    上開文書為證人己○○所製作（不包括庚○○所製作部分）
    ，性質上為證人己○○之書面陳述，其於警詢之陳述雖不得
    作為證據，已如前述，然此部份明細，既經其於本院審理證
    述時引用，即應視為其於本院審理時陳述之一部份，自得採
    為證據。至上開證據應仍屬證人之陳述，仍應調查其他證據
    ，確認是否與事實相符，自不待言，併此敘明。
３、被告丙○○提出關東集團之帳冊，確實係關東集團所有，業
    據證人凌瀟澐於本院證述明確（見本院重訴卷三第1341 頁
    ）。上開帳冊上雖未蓋有公司大小章，然觀之帳冊所記載之
    事項，例如：關東市等建案、公司股東，均與關東集團現實
    狀況相符，況帳冊並無法事前預知將可能於訴訟中提出而事
    先偽造，亦難於事後針對單獨項目變造，是證人凌瀟澐證述
    ，應可採信。證人凌瀟澐為公司會計人員，關東集團帳冊屬
    業務上製作之文書，應可作為本案證據。
乙、實體部分：
壹、有罪部分：
一、訊據被告甲○○固不否認關東市第1 、2 、3 、5 期建案之
    設計費係由其與建築師紀銘志商議決定，另在其任「東照雜
    誌社」社長時，曾以興建關聖帝君大佛及香客大樓名義對外
    以郵政劃撥方式募款等事實，惟否認有何侵占犯行，辯稱：
    卷附之關東市第1 、2 、3 、5 期個案損益明細表並非關東
    集團內部之損益表，紀銘志建築師所提出之建築設計費僅係
    上開建案之部分設計費，設計費尚包括水電設計費、營造廠
    設計費等，另東照雜誌社負責人為李昭慶，伊不負責捐款之
    收支，不可能侵占郵政劃撥捐款云云，惟查：
１、設計費部分：
    (1)關東市大樓第1 、2 、3 、5 期之實際支出之設計費為
      2,323 萬2,900 元之事實，業據證人紀銘志於警詢陳述明
      確（見法務部調查局高雄市調查處卷，以下簡稱市調卷，
      第26至28頁），並有紀銘志提出之設計費計算書、台灣省
      建築師公會高雄市聯絡處函附之紀銘志建築師81年已退款
      項繳單詳細、財政部高雄市國稅局各類所得扣繳暨免扣繳
      憑單、台灣省建築師公會高雄市聯絡處會員通知存款單在
      卷可稽。
    (2)卷附之關東市第1 、2 、3 、5 期個案損益明細表表，係
      關東集團所有，由公司財務部門所製作等事實，業據證人
      凌瀟澐於警詢中證述無誤（見市調卷第30頁）。證人凌瀟
      澐雖於本院審理時翻異前詞，然觀之證人凌瀟澐於警詢之
      陳述，其不僅確認損益表為關東集團所有，亦明確稱：損
      益表內容係由內部收入及支出傳票憑證核算出實際數額，
      並經董事長甲○○核可，於股東會要求時提出；損益資料
      原已在電腦中存檔，3 份損益表應係由另一會計李秀俐或
      財務經理廖月鳳就我所列之損益表資料列印的，其資料確
      實是損益資料無誤等語（見市調卷第31至32頁），足見其
      當時陳述均已明確指出3 份損益表之資料來源，並非僅從
      格式外觀判斷，是其於本院審理時改稱：當時因為調查員
      只有提示一下，伊並未仔細觀看損益表內容，以致有所誤
      會等語，顯不足採信。又證人丁○○、乙○○於本院審理
      時均證稱，關東市第1 、2 、3 、5 期即分別為「關東市
      」、「澳洲特區」、「荷蘭町」等語（見本院重訴卷四審
      判筆錄第7 、11頁），且對照乙○○於偵查中提出之說明
      書（見86年度偵字第17227 號卷，下稱偵3 卷，第296 頁
      ），其中營造廠費用項目，均與關東市第1 、2 、3 、5
      期個案損益明細表表「營建費用（營造廠）」，項目相符
      ，亦與被告甲○○提出之關東市第III、Ⅴ期各類營建費明
      細，營造廠工程設計費金額相符，而該說明書即記載「I
      關東市」、「II澳洲特區」、「III、Ⅴ荷蘭町」。再對照
      關東市第1 、2 、3 、5 期個案損益明細表中關於「待售
      土地」項目均與被告甲○○提出之81年5 月至83年4 月之
      部門損益表比較表所列「關東市」、「澳洲特區」、「關
      東市III」等案之待售土地、工程費用相符；尤其，證人凌
      瀟澐證稱：關東市第1 、2 、3 、5 期個案損益明細表係
      由其所製作之損益表整理列印而來等語。足見關東市第1
      、2 、3 、5 期個案損益明細表確實係關東市第1 、2 、
      3 、5 期個案結算之損益表無誤，辯護人以關東市第1 、
      2 、3 、5 期個案損益明細表係依據損益比較表移花接木
      而來，應有誤會。
    (3)觀之證人紀銘志所提出之計算書，已將水電設計費計入，
      而計算書所記載水電設計費金額亦與被告甲○○提出之83
      年9 月10日股東會議紀錄所附之關東市第3 、5 期各類營
      建費用明細表，所載之水電設計費金額相符。足見，水電
      設計費均已由關東集團暫繳建築師工會之設計費中扣除，
      關東市第1 、2 、3 、5 期個案所支出之水電設計費並非
      超出關東集團核撥與建築師工會之設計費外之額外支出。
      又營造廠工程設計費，係另以「營造廠費用」列於損益表
      中，此由被告甲○○提出之營建費用明細、乙○○提出之
      說明書及關東市第1 、2 、3 、5 期個案損益明細表對照
      可以得證，是被告甲○○以前揭情詞置辯，尚非可採。
    (4)設計費係依被告甲○○之指示後核撥乙節，業據證人凌瀟
      澐於警詢時證述無誤（見市調卷第32頁），而被告甲○○
      迄今無法說明超出實際支出之設計費流向，被告甲○○有
      將溢領之設計費侵占入己之事實，應可認定。
２、雜誌社捐款部分：
    (1)「東照雜誌社」以興建關聖帝君大佛、香客大樓名義，於
      發行之雜誌上發起募款活動，並以帳號00000000號郵局劃
      撥帳戶作為捐款帳戶之事實，有東照雜誌社附卷可憑，被
      告甲○○對此亦不否認，此部份事實應可認定。
    (2)「東照雜誌社」發行人李昭慶於本院審理時證稱：被告甲○○欲創辦東照雜誌社，因找不到具有發行人資格的人，
      於是央求伊掛名擔任發行人，創刊人是甲○○等語（見本
      院重訴卷三第1351頁）；證人許進發亦證稱：劃撥捐款部
      分由被告甲○○統籌運用等語（見86年度偵字第9998號卷
      ，下稱偵1 卷第104 頁）；證人李仲欽並於偵查中證稱：
      倘需動用東照雜誌社帳戶款項，必須要蓋陳素貞、雜誌社
      及李昭慶印章，印章均由被告甲○○保管印章等語（見偵
      1 卷第104 頁）。上開郵政劃撥帳號內之信徒捐款存入帳
      戶後，係由被告甲○○保管印章之事實，應可認定。
    (3)上開帳戶內之捐款，自79年4 月起至80年6 月10日止，有
      多筆提領現金之紀錄，總計達193 萬元之事實（詳細提領
      日期如附表二），有郵政劃撥儲金對帳單在卷可憑。郵政
      劃撥印章既均由被告保管，現金193 萬元均為被告提領，
      應無疑義。被告雖提出之興建費用估價單，然估價單所載
      之時間，均係在84、85年間，距離上開提領現金之時間約
      有3 、4 年，尚難認上開帳戶內提領之193 萬元係用以興
      建關聖帝君大佛、香客大樓之用而為有利被告之認定。又
      「東照雜誌」既係以特定名義對外募款，則所得捐款應僅
      得用於興建關聖帝君大佛、香客大樓，被告甲○○提領帳
      戶內之捐款，未將之用於興建關聖帝君大佛、香客大樓，
      迄今仍無法交代該等領款之流向，其有侵占之舉，應可認
      定。
二、查被告行為後，如附表三所示之相關法律均業經變更，並俱
    於95年7 月1 日施行，玆經整體比較結果，裁判時法並未較
    為有利，從而依刑法第2 條第1 項規定，自應適用各該行為
    時法，亦即修正前之刑法至明。被告甲○○為關東集團之董
    事長，負責統領公司業務，又擔任「東照雜誌社」社長，綜
    理社務，其侵占公司支付之設計費、雜誌社所得捐款，核其
    所為均係犯刑法第336 條第2 項之業務侵占罪。被告甲○○
    ，利用不知情之李坤政、凌瀟澐侵占浮報之涉計費，為間接
    正犯。又其利用保管雜誌社劃撥捐款帳戶印章之機會，多次
    將帳戶內之捐款提領後侵占入己，應係基於一個侵占故意下
    之接續行為，為接續犯。其所犯上開二業務侵占罪間，犯意
    個別，行為互殊，應分論併罰。爰審酌被告擔任關東集團之
    董事長，竟利用職務之便，中飽私囊，金額高達3313萬1241
    元，影響公司及其他股東權益甚鉅，又成立東照雜誌社，借
    宗教之名對外募款，卻將信徒部分捐款（193 萬元）私自挪
    作己用，所為危害情節甚鉅，且犯後猶否認犯行，難見悔意
    等一切情狀，量處如主文所示之刑，並依修正前刑法第51條
    第5 款之規定，定其應執行刑。另按行為繼續之犯罪，其一
    部分行為在79年11月1 日以後，，不得適用中華民國80年罪
    犯減刑條例減刑，司法院院解字第3540號解釋及最高法院64
    年臺非字第93號、70年臺非字第135 號判例可資參照，被告
    甲○○侵占東照雜誌社郵政劃撥捐款雖係自79年1 月間起，
    然其侵占行為接續至80年10月間，依上開說明，自無中華民
    國80年罪犯減刑條例之適用，附此敘明。
貳、無罪部分：
一、按犯罪事實應依證據認定之，無證據不得推定其犯罪事實；
    又不能證明被告犯罪或其行為不罰者，應諭知無罪之判決；
    刑事訴訟法第154 條、第301 條第1 項分別定有明文。次按
    事實之認定，應憑證據，如未能發現相當證據，或證據不足
    以證明，自不能以推測或擬制之方法，以為裁判基礎；又認
    定不利於被告之事實，須依積極證據，苟積極證據不足為不
    利於被告事實之認定時，即應為有利於被告之認定，更不必
    有何有利之證據；再刑事訴訟上證明之資料，無論其為直接
    或間接證據，均須達於通常一般之人均不致有所懷疑，而得
    確信其為真實之程度，始得據為有罪之認定，若其關於被告
    是否犯罪之證明未能達此程度，而有合理性懷疑之存在，致
    使無從形成有罪之確信，根據「罪證有疑，利於被告」之證
    據法則，即不得遽為不利被告之認定，有最高法院40年台上
    字第86號、30年上字第816 號、76年度台上字第4986號判例
    意旨可資參照。
二、公訴意旨略以：被告甲○○係關東成建設公司與東聖建設公
    司之董事長，明知該2 公司之資產淨值為12億元以上，竟與
    被告丙○○共同基於損害關東集團之意圖，未經關東集團全
    體股東之同意，於83年6 月22日，2 人簽立協議書，將公司
    股權2 分之1 ，以4 億元之價格出售予丙○○所經營之京輝
    集團，嗣於同年6 月25日召開股東會時，強迫股東追認，惟
    事後京輝集團僅匯入1 億5 千萬元予關東成建設公司、東聖
    建設公司，其餘2 億5 千萬元迄未匯入公司，甲○○亦置之
    不理，嚴重違背其職務，損害公司之權益，因認被告甲○○
    、丙○○均涉有刑法第342 條之背信罪嫌。
１、公訴意旨認被告甲○○、丙○○共同涉有背信犯行，無非以
    ：依關東成建設公司、東聖建設公司與京輝集團於84年6 月
    22日協議書內容所載，京輝集團入主關東集團時，關東集團
    之資產淨值為12億1700萬元，且依協議內容，京輝集團係購
    買關東集團2 分之1 股權，則京輝集團應出資6 億元，始為
    合理，詎該協議書竟記載京輝集團出資4 億元即可取得關東
    集團2 分之1 股權，被告甲○○、丙○○，顯有共謀損害關
    東集團之意圖，資為論據，然訊據被告甲○○、丙○○均堅
    決否認有何背信犯行，被告甲○○辯稱：因京輝集團認為關
    東集團之實際價值未達12億元，僅約8 億元，願意以4 億元
    取得關東集團2 分之1 股權，雙方於83年6 月22日簽立協議
    書，嗣於83年6 月25日召開股東會，對於上開協議亦無異議
    通過，並無強迫股東追認情事等語；被告丙○○則辯稱：協
    議書所載12億僅是估定的價值，並非實際價值等語，經查：
    (1)被告甲○○、丙○○於83年6 月22日所簽立之協議書固然
      記載「關東集團淨值新台幣12億元以上（如附件一）」，
      然協議書內容亦記載「並提供至民國83年4 月30日止，關
      東集團之財務報表為基準（如附件二）」，有上開協議書
      在卷可稽。又股份有限公司股權之每股淨值，係公司資產
      扣除負債後，除以公司所發行之股份總數後計算所得【計
      算式為：（資產－負債）/ 股份總數】。對照協議當時所
      附之關東集團損益表，資產固然有12億3678萬623 元，然
      當時集團負債為7 億2828萬623 元，是以上揭計算式，關
      東集團當時所發行股份總價值為5 億850 萬元，2 分之1
      即約2 億5000萬元，被告甲○○、丙○○協議由京輝集團
      以4 億元之價格取得關東集團2 分之1 之股份，已顯逾協
      議當時關東集團股份之價值，且公司股份之價值，於實際
      交易時，通常仍尚需評估公司經營績效、獲利及整體經濟
      環境、風險等條件，被告甲○○與丙○○以協議書記載之
      資產估價值達成協議，尚難認有損害關東集團之意圖。
    (2)83年6 月25日關東集團股東會對於上開協議，係無異議決
      議通過。復於同年9 月10日股東會中又決議通過對於實際
      僅繳交1 億5000萬元股款之京輝集團給予百分之10紅利之
      優待，均有上開股東會議記錄在卷可稽（見本院重訴卷一
      第276 頁）。當時與會之證人丁○○，倘既認上開協議金
      額顯有過低情事，為何未於會議中表示反對，又若係被強
      迫追認，豈可能另於之後之股東會中同意給予京輝集團紅
      利優惠？證人丁○○於本院審理時雖證稱：因當時公司需
      要資金，倘不追認上開協議，必須賠償，因此股東不得不
      追認該協議等語，然被告甲○○於丙○○之協議書內，並
      未記載毀約時賠償條款，何來不予追認恐對公司更不利之
      理，是證人丁○○證稱：被告甲○○以低價出售公司股權
      後強迫股東追認，尚難遽信。
    (3)被告甲○○與丙○○協議，由京輝集團4 億元取得關東集
      團2 分之1 股權，於83年6 月25日股東會議中，通過將2
      億元作原股東分配，有上開股東會會議記錄可稽，證人丁○○亦證稱：京輝集團其所購得關東集團之股份係由其他
      股東轉讓而來等語（見本院重訴卷四審判筆錄第8 頁）。
      是以，該次協議內容雖係記載京輝集團購買關東集團之股
      權，然因公司股份已全部發行由股東認購，京輝集團實際
      上所購買之股權，係由原股東轉讓而來，應可認定。換言
      之，該次協議固由甲○○與丙○○達成，然實際讓渡股權
      交易之相對人，應為京輝集團及關東集團之股東，並非關
      東集團出售其所有之股份予京輝集團。股權讓渡之交易，
      既僅存在京輝集團與關東集團之股東間，則僅關東集團之
      股東得向京輝集團催討股款，關東集團對於京輝集團並無
      請求依協議繳交股款之權利，身為公司董事長之甲○○，
      自無權以公司代表人身分向京輝集團追討股款，自難僅以
      京輝集團事後僅交付1 億5000萬元之股款，而認被告甲○○、丙○○共同涉有背信之犯行。
２、綜上，公訴意旨所提出之證據，尚難認被告甲○○與丙○○
    確係基於損害關東集團之意圖，而協議以上開價格出售關東
    集團之股權，此外，復查無其他積極證據，足認被告甲○○
    、丙○○共同涉有背信犯行，揆諸前述說明，自應為無罪之
    諭知。
三、公訴意旨略以：緣於84年6 月6 日，關東集團經營不善，被
    告甲○○明知被告即股東李明財及張偉盛所持有之股權300
    萬元及200 萬元已轉讓予股東丁○○，渠等3 人竟基於共同
    損害前開二公司之意圖，於85年間將屬上開公司所有之「林
    園大滿天香」大樓1 戶價值60萬元，及「關東市」第3 、5
    期房屋車位2 個移轉給李明財，將「關東市」第3 、4 期房
    屋編號B9、A 車位2 個移轉給張偉盛，損害公司及全體股東
    之權益，因認被告甲○○、李明財、張偉盛共同涉有刑法第
    342 條之背信罪嫌。
１、公訴意旨認被告甲○○、李明財、張偉盛共同涉有背信犯行
    ，無非以：被告甲○○既為避免其股權轉讓太多，先商由被
    告李明財、張偉盛轉讓股份與另股東丁○○，則依理即無再
    於同日將自己持股轉讓李明財、張偉盛2 人之理，否則其自
    可直接將持股轉讓丁○○，何必拐彎抹腳多此一舉，足見其
    所辯意在卸責，毫無足採；況依被告張偉盛提出之股權讓渡
    書上記載其讓渡股權予被告甲○○之日期為84年1 月4 日，
    而被告張偉盛係於84年6 月6 日始將股權轉讓與告訴人丁○○，故其所辯係同日由甲○○處受讓股權乙節，顯不足採等
    語資為論據。然訊據被告被告甲○○、李明財、張偉盛均堅
    決否認有何共同背信犯行，被告甲○○辯稱：因其是關東集
    團董事長，若持有之股份轉讓太多，有所不妥，故商由被告
    李明財、張偉盛先轉讓與丁○○，再由伊將自己股份讓與被
    告李明財、張偉盛2 人，故被告李明財固於84年6 月6 日將
    其持有之關東成建設公司，東聖建設公司股權300 萬元，及
    被告張偉盛將其持有之前開二公司股權200 萬元轉讓告訴人
    丁○○，惟其亦於同日將其自己所有之股權轉讓被告李明財
    及張偉盛，故被告李明財、張偉盛，仍屬關東集團之股東，
    彼等在公司經營不善之際要求以股權換取關東集團所建造之
    餘屋及車位，以保障其權益，自無不法，亦無損害公司之權
    益；被告李明財、張偉盛均辯稱：渠等分配土地及房屋車位
    時，尚是關東集團之股東，且係經股東會全體同意後始分配
    上開土地、房屋及車位，均無不法情事等語。經查：
    (1)被告李明財、張偉盛取得關東集團所屬房屋、車位之事實
      ，有換屋簽呈2 紙在卷可稽（見本院重訴卷一第175 、第
      176 頁），被告張偉盛、李明財對於此節亦不否認，是渠
      等取得關東市第3 、5 期房屋、車位之事實，固可認定。
    (2)84年6 月6 日之股權轉讓證明書固載明丁○○收購由甲○○轉手收購之被告李明財、張偉盛等人之股份，然該證明
      書係被告甲○○與證人丁○○簽立，證明書僅能證明被告
      甲○○將收購自被告李明財、張偉盛等人之股份轉讓與丁○○，被告李明財、張偉盛均非證明書之當事人，尚難以
      上開證明書簽立時推認被告李明財、張偉盛並未受讓自被
      告甲○○轉讓之股份，而為不利被告甲○○、李明財、張
      偉盛之認定。又證人陳義隆於本院審理時亦證稱：丁○○
      在購買公司股份時，是以換股方式取得，因伊權益實際並
      未受損，故同意換股等語（見本卷重訴卷三第1417頁），
      足見當時確有換股情事。被告甲○○、李明財、張偉盛辯
      稱：係換股並非出售股份等語，應非子虛。
    (3)在上開證明書簽立後（即84年6 月6 日）被告李明財、張
      偉盛仍以股東身分出席84年8 月30日關東集團84年度第2
      次股東大會，有該次股東會議記錄在卷可稽（見本院重訴
      卷一第181 頁），又關東集團84年9 月之資產債表之業主
      權益項下，仍有被告李明財、張偉盛各有資本500 萬、
      200 萬之紀錄（見本院重訴卷一第138 、第139 頁）。足
      見，被告李明財、張偉盛辯稱：渠等將股權讓渡與丁○○
      時，同時自被告甲○○處取得等量之股份等語，應可採信
      。
    (4)取得股份之當事人丁○○，其既願意與被告甲○○書立由
      甲○○轉手收購之股東所持有之股份，縱此舉給人拐彎抹
      角之感，在缺乏積極證據證明換股過程中確有交易當事人
      欲掩飾之不法情事，實難以此即為不利被告之認定，公訴
      意旨以此認並被告甲○○、李明財、張偉盛共同涉有背信
      犯行，似嫌速斷。
２、綜上，被告李明財、張偉盛既於84年9 月份仍有具股東身分
    ，則渠等於同年10月間，依據股東會決議對公司提出以股權
    換取房屋之請求，並因此取得前述關東市建案之房屋及車位
    ，應無損害關東集團情事，殆無疑義，公訴意旨所提出之證
    據，尚難認被告甲○○、李明財、張偉盛共同涉有背信犯行
    ，此外復查無其他積極證據，足認渠等有公訴意旨所指之犯
    行，自應為無罪之諭知。
四、公訴意旨略以：被告丙○○加入關東集團後，於83年3 月20
    日起至84年12月11日間，掛名為關東集團董事長，實際上執
    行總經理職務，詎其竟於84年9 月間，竟與被告即其姐夫錢
    芳榮共同意圖損害關東成建設公司之利益，明知關東成建設
    公司並未向錢芳榮借款，竟將關東成建設公司所有登記為予
    該公司及信託登記予甲○○名下之坐落台南縣永康市○○段
    400 號土地應有部分1 萬分之74、1 萬分之84、1 萬分之84
    及其上房屋即建號7265、7266、7269及7272號建物，設定本
    金最高限額抵押權600 萬元、600 萬元、600 萬元及1200萬
    元予錢芳榮，以擔保其借款債權，並使公務員將此不實之事
    項登載於其職務上掌管之土地及建物所有權登記簿謄本上，
    足以生損害於地政機關對於地籍管理之正確性及關東成建設
    公司，因認被告丙○○、錢芳榮共同涉有刑法第342 條之背
    信罪及同法第214 條使公務員登載不實罪嫌。
１、公訴意旨認被告丙○○、錢芳榮涉有背信犯行，無非以：被
    告丙○○固提出支票2 紙、84年2 月13日轉帳傳票1 張、84
    年9 月30日請款單乙紙及存證信函乙份證明其確向被告錢芳
    榮借款3000萬元，故其以前開土地房屋設定抵押權予錢某，
    並無虛偽設定情事云云。惟被告丙○○及錢芳榮經隔離訊問
    ，對於究係借錢之初或之後開支票以供擔保？何時設定抵押
    ？乙節，被告錢芳榮、丙○○所陳均客觀證據顯有不符，且
    2 人所稱亦有矛盾，不足採信等情，資為論據。然訊據被告
    丙○○、錢芳榮均堅決否認有何背信及使公務員登載不實犯
    行，被告丙○○辯稱：其自84年3 月間起，確實有向其姐夫
    錢芳榮借款3000萬元供關東集團週轉，後因無法清償，故以
    上開土地及房屋設定抵押權供錢芳榮擔保，並無虛偽情事，
    亦無損害關東集團等語；被告錢芳榮則辯稱：伊確有借錢予
    丙○○，並無虛偽登記抵押權情事等語。經查：
    (1)關東成建設公司所有登記為該公司及信託登記予甲○○名
      下之坐落台南縣永康市○○段400 號土地應有部分1 萬分
      之74、1 萬分之84、1 萬分之84及其上房屋即建號7265
      、7266、7269及7272號建物，設定本金最高限額抵押權6
      00萬元、600 萬元、600 萬元及1200萬元予錢芳榮乙節，
      均為被告丙○○、錢芳榮所不否認，並有上開土地登記謄
      本在卷可憑（見86年度偵字第17227 號，下稱偵3 卷第82
      至84頁），此部份事實固堪認定。
    (2)卷附之轉帳傳票、請款單（見本院重訴卷二第699 、700
      頁）均為關東集團所有，業據證人凌瀟澐於本院證述明確
      （見本院重訴卷三第1341頁）。證人凌瀟澐並明確陳稱：
      「錢先生清償短借」係開立支票清償錢先生2000萬元；「
      錢先生延票」係將錢先生之票期延後，並加計利息等語。
      又參以上開轉帳傳票、請款單固為公司內部文件，然並非
      被告丙○○一人可以獨立製作審核，當時覆核之廖月鳳、
      凌瀟澐亦為公司股東，公司有無借款債務、是否簽發票據
      清償借款，均涉及渠等自身權益，自無可能容被告丙○○
      1 人可以恣意為之。被告丙○○、錢芳榮辯稱：錢芳榮曾
      借款與關東集團等語，尚非無據。
    (3)觀之上開轉帳傳票製作日期為84年2 月14日，足見錢芳榮
      至少自84年2 月13日起即有上開票據債權。又據卷附之關
      東集團84年3 月份帳冊內84年3 月31日止應付票據明細表
      （見本院重訴卷二第713 頁）所載「支票號碼為0000000
      、0000000 」到期日均為84年4 月10日，經本院向台灣土
      地銀行中正分行調取東聖公司帳號0000000 號往來明細，
      自84年4 月間起至12月間，並無上開支票提示兌現之紀錄
      ，故被告丙○○辯稱：錢芳榮所提出發票日為85年3 月14
      日、4 月10日，係之前開立之票據未兌現換票而來，不無
      可能。又依卷附之關東集團84年9 月份應付帳款明細表亦
      明確記載「錢先生，2000萬元」、84年10月份應付票據明
      細記載「錢先生，票據號碼0000000 、0000000 、000000
      0 」，足見，上開抵押權設定時，錢芳榮已取得其所提出
      之支票應可認定，票據並非在抵押權設定之後才簽發殆無
      疑義。又票據法規定支票之應記載事項，僅有「發票日」
      而無「到期日」，然在遠期支票之流通已成為交易常態之
      今，縱使經常使用票據之人，倘不熟知票據法規定，將支
      票發票日誤解為到期日之情況亦相當常見。由前述相關帳
      冊以可確認，被告錢芳榮所持有之支票，係在84年9 、10
      間即簽發，足見渠等於偵查中之陳述，應係誤解「發票日
      」與「到期日」所致，尚難僅以被告丙○○、錢芳榮經隔
      離訊問後，對於借款時間、開立票據時間，先後供述容有
      矛盾遽為不利被告之認定。
２、綜上，公訴意旨所提出之證據，尚無法認定被告丙○○、錢
    芳榮確有背信及使公務員登載不實犯行，此外，復查無其他
    積極證據，足認渠等有公訴意旨所指之犯行，依前述說明，
    自應為無罪之諭知。
五、公訴意旨略以：被告丙○○於83年6 月25日入主關東成集團
    後，自84年4 月20日起至同年12月11日止，於擔任關東成集
    團總經理期間，意圖為自己不法之所有，將關東成建設公司
    及東聖建設公司所購買，登記為丙○○、郭瑞坤、李坤政名
    義，坐落高雄市○鎮區○○段1380、1381之1 、1383、1384
    、1384之1 號土地，於84年7 月19日向高雄區中小企業銀行
    橋頭分行抵押借款650,000,000 元，並從該銀行新莊分行分
    別匯入其不知情之女許馨月（原名許雅雯）設於萬泰銀行北
    高雄分行之帳戶1100萬元，另匯入丙○○之弟媳林錦雲之帳
    戶1850萬元，予以侵占入己，因認被告丙○○涉有刑法第
    336 條第2 項之業務侵占罪嫌。
１、公訴認被告丙○○涉有背信、侵占犯行，無非以：證人壬○○、戊○○、辛○○、乙○○分別指訴甚明，被告丙○○亦
    不否認有上開資金流向。又被告提出之票據發票日，均在上
    述銀行貸款日84年7 月19日之後，不足以證明貸款匯入丙○○、林錦雲、許馨月（原名許雅雯）之目的，係為返還借款
    之用；被告丙○○提出請款單3 紙、許董短借及應付票據明
    細表1 紙、金額合計4699萬8150元支票11紙為憑（見偵3卷
    第183 頁至第190 頁），然被告丙○○、錢芳榮無法提出明
    確借款數據，可供調查，況且其匯款之數額，並不足以全部
    清償各人欠款，有異於民間還債之常情，被告丙○○辯稱有
    借款予關東集團6700多萬元云云，亦未提出相關借款憑證，
    可供調查，其僅提出公司內部所製之請款單，尚不足以證明
    其所辯係返還借款為實在，被告丙○○所辯不足採信，資為
    論據，然訊據被告丙○○堅決否認有何背信、侵占犯行，辯
    稱：伊多次由孟京、弘夏實業有限公司（下稱孟京、弘夏公
    司）借款並由其個人名義再借款予關東集團，故公司匯款還
    伊，並無侵占，伊鉅資入股公司，承擔公司龐大債務而遭拖
    累，耗盡家財，財產被查封、拍賣，實係加入公司營運之最
    大受害人等語。經查：
    (1)關東成建設公司及東聖建設公司所購買，登記為丙○○、
      郭瑞坤、李坤政名義，坐落高雄市○鎮區○○段1380、13
      81之1 、1383、1384、1384之1 號土地，於84年7 月19日
      向高雄區中小企業銀行橋頭分行抵押借款6 億5 千萬元，
      並於同年7 月22日由被告丙○○及其弟媳林錦雲分別提領
      1100萬元、1825萬元後，另分別匯入許雅雯、許文宜帳戶
      之事實，業據被告丙○○供述明確，且有台灣中小企業銀
      行86高橋分銀總156 號函、87高新莊銀總153 號函及函附
      之活期存款取款憑條、活期儲蓄存款存入憑條及提另現鈔
      超過新台幣100 萬元客戶備查簿在卷可憑，此部份事實固
      堪認定。
    (2)孟京、弘夏公司如附表所示之帳戶，分別有於如附表所示
      之時間，提領後或單獨或彙整後匯入關東集團所有之附表
      所示帳戶內，有附表所示帳戶之資金往來明細在卷可憑。
      又觀之關東集團84年7 月份之帳冊，短期借款明細表記載
      「丙○○1000萬元」（見本院重訴卷二第230 頁）、應付
      帳款明細表記載「丙○○（延期票）200 萬」、「丙○○
      （延期票）465 萬元」、「丙○○（5/10）1100萬元」。
      足見被告丙○○抗辯上開銀行抵押借款匯入許雅雯、許文
      宜帳戶，係用以清償借款尚非無據，自難率爾認定被告丙○○將抵押貸款所得匯入許雅雯、許文宜帳戶，係出於為
      自己不法所有之意圖。
２、綜上，被告丙○○既能提出其借款與關東集團之資金流向，
    公訴意旨所提出之證據，即無法認定被告丙○○有侵占抵押
    借款之事實，此外，復查無其他積極證據，足認被告丙○○
    有業務侵占犯行，依前述說明，自應為無罪之諭知。
六、公訴意旨略以：被告甲○○、丙○○另於84年3 月間，共同
    基於行使偽造文書、使公務員登載不實之犯意聯絡，未經關
    東成建設公司全體股東之同意，由甲○○偽造84年3 月2 日
    上午10時召開之股東臨時會議事錄，並持該偽造之議事錄，
    於同年月4 日持向高雄市政府建設局辦理公司變更登記，而
    將該公司之董事長變更為丙○○，並取銷告訴人壬○○為關
    東成建設公司董事之資格，侵害壬○○及其他股東之權益，
    因認被告甲○○、丙○○均涉有刑法第216 、210 條行使偽
    造私文書、214 條使公務員登載不實罪嫌。
１、公訴意旨認被告甲○○、丙○○共同涉有使公務員登載不實
    犯行無非以：證人壬○○之指訴及卷附之股東臨時會議事錄
    及公司變更登記事項申請書各1 件，且關東集團83年6 月25
    日所召開之第2 次全體股東臨時大會中，並未明文決議原股
    東董事4 人為何人，或取銷何人之董事資格，被告甲○○、
    丙○○辯稱曾決議與京輝集團協議合作，並於協議書內明文
    規定，而董事分別為甲○○、戊○○、李坤政、吳振隆、丙○○、郭瑞坤及曾永權等人，另監事則為紀銘志云云，尚有
    誤會，此外被告甲○○、丙○○無法提出變更董事名單所依
    據「84年3 月2 日下午10時」之股東會議紀錄，以供查對，
    被告甲○○、丙○○所辯不足採信等資為論據，然訊據被告
    甲○○、丙○○均堅決否認有何使公務員登載不實犯行，被
    告甲○○辯稱：選任丙○○為董事長及取銷告訴人壬○○之
    董事資格，係經股東會之同意，並無不法情事等語；被告丙○○則以：經股東會及董事會之決議，伊才當選董事長，無
    不法情事等語為辯，經查：
    (1)、關東集團於83年6 月25日所召開之第二次全體股東臨時
        大會中，曾決議與京輝集團協議合作，並於協議書內明
        文規定，新集團董監事建議名單為董事7 人，監事1 人
        ，而董事分別為甲○○、戊○○、李坤政、吳振隆、丙○○、郭瑞坤及曾永權等人，另監事則為紀銘志，且告
        訴人壬○○亦有參與該次大會，此有股東會議紀錄及協
        議書1 份在卷可憑 (見偵3 卷第51至61頁)。 該次股東
        會議記錄雖未明文決議取消何位股東之董事身份，然該
        次會議既已載明「原有董監事廢除」，其意即為倘未經
        股東會議推選為董事之股東，當然已喪失董事身分，至
        為灼然。是以，證人壬○○之董事身分，早於83年6 月
        25日之股東會議中即已決議解除，應可認定。
    (2)、被告甲○○提出84年3 月2 日之股東會議記錄，出席股
        東陳義隆，紀錄凌瀟澐，於本院審理時對於上開股東會
        議確實召開之事實，均結證一致（見本院重訴卷三第
        1345 頁 、卷四審判筆錄第16頁），證人壬○○於本院
        審理時雖稱：伊於84年2 月22日向關東集團提出辭呈後
        ，即未曾進入公司，然比照該會議記錄之「壬○○」簽
        名，與證人壬○○曾經出席之股東會議記錄之簽名，2
        者運筆、轉折處均甚相似，證人壬○○否認出席84年3
        月2 日之股東會議記錄是否屬實，尚難遽信。
    (3)、公訴意旨所指之84年3 月2 日股東會議事錄，討論事項
        雖係改選董事監察人，而與被告甲○○提出之同日股東
        會議記錄討論事項為「董事壬○○辭職，更換丙○○為
        公司負責人」有所不同，然「董事壬○○辭職，更換丙○○為公司負責人」一案，既經股東會決議通過，且於
        83年間即有股東會既決議取消證人壬○○原關東成建設
        公司董事之資格，被告甲○○、丙○○是否仍有為塗銷
        壬○○而偽造上開股東會議事錄之動機，似非無疑。
２、縱上，公訴意旨所提之證據，尚難另本院確信被告甲○○、
    丙○○確有使公務員登載不實犯行，此外，復查無其他積極
    證據，依前述說明，此部份應為無罪之諭知。
七、公訴意旨略以：被告甲○○（有罪部分已如前述，不另為無
    罪諭知部分詳後述）自73年間起，擔任東照山關帝廟總裁，
    負責該廟之財務收支及運用，被告庚○○則擔任該廟之會計
    ，負責帳冊之記載及管理，二人共同意圖為自己不法之所有
    ，由甲○○於76年間，創辦「東照雜誌社」，自任社長，利
    用東照山關帝廟將興建36公尺高關帝聖君大佛及香客大樓之
    名義，於「東照雜誌」上刊登廣告，招攬全省信徒捐款，存
    入郵政劃撥帳戶00000000帳號內，而向外募得近6000萬元，
    除取用約3000萬元，蓋廟及塑造神像外，餘款2 、3000萬元
    ，甲○○與庚○○共同將餘款2 、3000萬元，挪為他用而全
    數侵占入已，嗣於80年10月13日東照山關帝廟管理委員會成
    立後，屢次要求甲○○與庚○○、李昆茂等人提出募款之帳
    冊，以供查核，均遭拒絕，經己○○取得庚○○所製作之79
    年間部分帳冊後，始知甲○○、庚○○等人募得之款項高達
    6000萬餘元。因認被告甲○○、庚○○共同涉有刑法第336
    條第2 項之業務侵占罪嫌。
１、公訴意旨認被告庚○○涉有侵占罪嫌，無非以：證人己○○
    、李昭慶、李仲欽、許進發等人之證述，復有告訴人己○○
    提出由被告庚○○所製作之東照山信徒捐款明細及支出表共
    23張為憑（見87年度偵續第201 號，下稱偵15卷），而郵政
    劃撥帳戶00000000帳號，對外募款，經調閱劃撥對帳單核對
    結果，自79年4 月1 日至80 年10 月7 日止，清查統計共計
    提領193 萬元，被告庚○○拒不提供足以辯駁上開被告庚○○所製作之東照山信徒捐款明細及支出表之有利於被告之反
    證，資為論據，然訊據被告庚○○堅決否認有何侵占犯行，
    辯稱：伊自74年間起擔任東照山關帝廟之會計，直至80年10
    月間東照山管理委員會成立後，辦理帳冊移交後離職，期間
    伊負責關帝廟之財務收支、登帳，並將所有款項交給堂主許
    進發，並以許進發名義申設之高雄縣仁武農會帳戶存放，收
    支均由伊製作傳票，經堂主許進發覆核後，才存入或領取，
    東照雜誌社與關帝廟分屬不同帳冊，伊僅負責關帝廟會計帳
    目記帳工作，對於東照雜誌社信徒捐款之收支情形並不知情
    等語，經查：
    (1)東照山關帝廟捐款係信徒捐贈後，由廟方匯整將現金存入
      仁武農會之事實，業據證人許進發、廖本誠於偵查中證述
      明確（見偵1 卷第47至49頁、偵15卷第275 頁），東照雜
      誌社係以郵政劃撥方式接受捐款，亦經證人己○○於本院
      審理時結證無誤。足見，東照山關帝廟與東照雜誌社所得
      捐款來源不同、存放使用之帳戶亦不同。又據證人廖本誠
      、李仲欽於偵查中均證稱：東照山雜誌社自79年1 月起，
      由陳素真保管雜誌社帳戶存摺、被告甲○○保管印章等語
      （見偵1 卷第104 頁、偵15卷第275 至278 頁）等語，核
      與證人許進發於偵查中證稱：劃撥由被告甲○○統籌運用
      等語相符。證人即告訴人己○○指證被告庚○○與甲○○
      共同掌管東照雜誌社捐款乙節，似尚乏其他積極證據佐證
      。
    (2)證人己○○雖提出被告庚○○所製作之東照山信徒捐款明
      細及支出表共23張並稱證東照山關帝廟共有約6 千萬元之
      捐款收入等語，惟上開捐款明細及支出表僅臚列支出及收
      入明稱與金額，均未附任何收據或發票，故實際上是否有
      該明細表所列之收入與支出，已屬有疑。且證人己○○所
      提出之計算書，部分依據來自東照雜誌內頁所列印之芳名
      錄，然芳名錄亦有區分捐款項目，雜誌社劃撥捐款屬一獨
      立項目，東照山關帝廟與東照雜誌社既分屬列於不同帳冊
      ，證人己○○計算東照山關帝廟所有之信徒捐款收入部份
      已難認無遺誤，且東照山關帝廟信徒之捐款，在廟方之正
      常經營狀況下，亦會有支出，實無可能捐款收入歷經多年
      仍原封不動。況且，公訴人未能提出足以佐證上開捐款明
      細及支出表之證據，是以，縱然被告庚○○確實擔任東照
      山關帝廟之會計，然東照山關帝廟實際收入、支出之情況
      ，依卷內現存之證據，既尚無法確定，實難率予認定被告
      庚○○有何侵占犯行。
    (3)綜上，尚難僅憑告訴人己○○之指述，率爾認定被告庚○○有與被告甲○○共同侵占東照雜誌社劃撥捐款情事。
７、綜上，公訴人所提出之證據，尚難認被告張偉盛、李明財、
    丙○○、錢芳榮、庚○○確有公訴意旨所指之背信、侵占等
    犯行，此外，復查無其他積極證據，揆諸前述說明，依法自
    應為此部份無罪判決之諭知。
、不另為無罪諭知部分：
一、公訴意旨略以：
１、被告甲○○自民國80年間起至84年3 、4 月間，分別擔任關
    東成建設、東聖建設股份有限公司（下稱關東成建設公司、
    東聖建設公司，二者通稱為關東集團）之董事長，竟基於意
    圖為自己不法所有之犯意，利用該2 公司於80年11月間所購
    買坐落高雄縣大寮鄉○○段1195、1198、1199、1162、1163
    、11 72 、1165、1168、1171、1069、1170之1 號等土地，
    用以興建「關東市大樓」第1 、2 、3 、5 期等房屋出售之
    際，利用上開建案浮報購地佣金2509萬3684及購地價款2億
    6638萬0108元，因認被告甲○○涉有刑法第336 條第2 項之
    業務侵占罪。
２、被告甲○○（有罪部分已如前述）自73年間起，擔任東照山
    關帝廟總裁，負責該廟之財務收支及運用，庚○○則擔任該
    廟之會計，負責帳冊之記載及管理，2 人共同意圖為自己不
    法之所有，由甲○○於76年間，創辦「東照雜誌社」，自任
    社長，利用東照山關帝廟將興建36公尺高關帝聖君大佛及香
    客大樓之名義，於「東照雜誌」上刊登廣告，招攬全省信徒
    捐款，存入郵政劃撥帳戶00000000帳號內，而向外募得近
    6000萬元，除取用約3000萬元，蓋廟及塑造神像外，餘款2
    、3000萬元，甲○○與庚○○共同將餘款2 、3000萬元，挪
    為他用而全數侵占入已，嗣於80年10月13日東照山關帝廟管
    理委員會成立後，屢次要求甲○○與庚○○、李昆茂等人提
    出募款之帳冊，以供查核，均遭拒絕，經己○○取得庚○○
    所製作之79年間部分帳冊後，始知甲○○、庚○○等人募得
    之款項高達6000萬餘元。因認被告甲○○、庚○○共同涉有
    侵占犯行等語。
二、無罪之理由
１、公訴意旨認被告甲○○涉有侵占犯行無非以：關東市第1 、
    2、3 、5 期之個案損益明細表所載，之待售土地及佣金項
    目關東市第1、2、3、5期房屋之土地，其土地面積僅為
    2506.86坪，購地成本為000000000 元，依目前佣金行情為
    土地價款百分之1 計算，其購地佣金僅為165 萬4000元，惟
    被告甲○○在公司報支購地佣金為2674萬7680元，浮報購地
    佣金2509萬3684元。另關東市第1 、2 、3 、5 期房屋，其
    建築之土地面積為2506.86 坪，其購地價款1 億5648萬7672
     元 ，惟被告甲○○在公司報支購地價款為4 億3186萬7680
    元，浮報購地價款2 億6638萬108 元，然訊據被告甲○○堅
    決否認業務侵占犯行，辯稱：伊並無浮報購地價款、佣金，
    並侵占浮報金額等語，經查：
    (1)證人丁○○證稱：關東集團用以建築關東市第1 、2 、3
      、5 期建案之土地，係於81年間在關東集團大發內坑段關
      東城造城計劃（以下簡稱造城計劃）所購買，上開建案之
      土地僅使用造城計劃購入土地之部分等語，固有有大發內
      坑段關東城造城計劃書1 紙、高雄縣政府使用執照3 紙在
      卷可憑（見市調卷第10至12頁）。
    (2)然證人丁○○亦證稱：造城計劃所購買之土地及所支付之
      購地佣金，均係在關東市第1 、2 、3 、5 期動工之前即
      已支付完畢等語（見本院重訴卷四第9 頁）。是以，關東
      市第1 、2 、3 、5 期建案之土地並非獨立支出購買，而
      係使用造城計劃購買土地之部分，所支出之購地款及佣金
      ，亦已在購地時動工前支出，被告甲○○是否於在建築個
      案中過程中將浮報之購地款、購地佣金侵占入己，似仍有
      疑。
２、公訴意旨認被告甲○○涉有侵占罪嫌，無非以：證人己○○
    、李昭慶、李仲欽、許進發等人之證述，復有東照山信徒捐
    款明細及支出表共23張為憑（見於偵15卷），而郵政劃撥帳
    戶00000000帳號劃撥對帳單核對結果，自79年4 月1 日至80
    年10月7 日止，清查統計共計提領193 萬元，被告甲○○拒
    不提供足以辯駁東照山信徒捐款明細及支出表之有利於己之
    反證，資為論據。然訊據被告甲○○堅決否認有何侵占犯行
    ，東照雜誌社負責人為李昭慶，伊不負責捐款之收支，不可
    能侵占郵政劃撥捐款云云，惟查：
    證人己○○提出之東照山信徒捐款明細及支出表23張並稱證
    東照山關帝廟共有約6000萬元之捐款收入等語，惟上開捐款
    明細及支出表僅臚列支出及收入明稱與金額，均未附任何收
    據或發票，故實際上是否有該明細表所列之收入與支出，已
    屬有疑，再者證人己○○所提出之計算書，部分依據來自東
    照雜誌內頁所列印之芳名錄，然芳名錄亦有區分捐款項目，
    雜誌社劃撥捐款僅係其中一部份，足見，證人己○○計算東
    照山關帝廟所有之信徒捐款收入部份已有失出。況且依卷附
    之雜誌社劃撥帳戶交易明細，均無法確知雜誌社捐款曾高達
    6000萬元，實難率予認定甲○○侵占東照山雜誌社劃撥帳戶
    內之捐款達2 、3000萬元。
３、綜上，公訴人所舉之證據，尚無從確定被告甲○○有侵占浮
    報之購地款、購地佣金及東照山雜誌社劃撥捐款2 、3000萬
    餘元。此外，復查無其他積極證據，足認被告甲○○確有該
    等犯行，此部份事實尚難成立犯罪，惟因此部分倘成立犯罪
    ，與被告甲○○前述侵占劃撥帳戶內193 萬元之事實，有實
    質上一罪關係，爰不另為無罪諭知。
肆、89年度偵續一字第33號移送併辦部分：
一、移送併辦意旨略以：被告丙○○意圖損害關東成建設公司之
    利益，竟將關東成建設公司所有坐落南縣永康市○○段400
    號土地應有部分1 萬分之75及其上建物 (建號873 號，門牌
    號碼臺南縣永康市○○里○○路63號）於84年7 月11日登記
    在其不知情之女許馨月（原名許雅雯）名下，損害關東成建
    設公司之利益，因認被告涉有刑法第342 條之背信犯行。然
    查：本件被告丙○○被訴背信、侵占等罪嫌，均無法證明，
    已如前述，自難認與移送併辦部分有連續犯之裁判上一罪關
    係，是此部份自無從併辦。
二、移送併辦意旨略以：被告甲○○身為關東成公司、東聖公司
    之董事長，竟意圖為自己不法之所有，並基於概括之犯意，
    於83年9 月27日及83年9 月12日，分別代理關東集團將信託
    登記在股東名下之大寮鄉○○段第1189、1190、1195之1 、
    1195之3 、1199之1 、1200、1201地號土地全部、大寮鄉○○段第1164、1167、1169地號土地持分3090分之1207、大寮
    鄉○○段第1166、11 70 、1173、1186地號土地持分1000分
    之408 、大寮鄉○○段1174、1175、1180、1181、1182、12
    02地號土地持分15分之5 、大寮鄉○○段第1131、1132、1
    176 、1177、1178、1179、1183、1184地號土地全部、大寮
    鄉○○段第1185、1194、第1197地號土地持分1000分之408
    等土地，分別以1 億1706萬6500元及1 億6516萬1000元，出
    賣予王美惠，並收取王美惠交付部分定金1000萬元、價金
    1000萬元之支票後，自行將提示兌現後將款項侵占入己，因
    認被告甲○○涉有刑法第336 條第2 項之業務侵占罪等語。
    惟查：被告甲○○代表關東集團出售土地予王美惠，王美惠
    給付被告甲○○之訂金1000萬元、價金1000萬元之支票，均
    經提示後存入由關東集團，有第一商業銀行鳳山分行函附票
    號KB0000000 號、KB0000000 號支票證反面影本在卷可稽（
    見本院卷三第1287、1289頁），被告甲○○並無侵占2000萬
    元購地訂金及價款之事實，應可認定。此部份併辦之事實既
    尚無法認定，即難認與起訴侵占設計費部分有何連續犯之裁
    判上一罪關係，無從併辦，應退回檢察官另行處理，併此敘
    明。
據上論斷，應依刑事訴訟法第299 條第1 項前段、第301 條第1
項，刑法第2 條第1 項前段、第336 條第2 項、修正前刑法第51
條第5 款之規定，判決如主文。
本案經檢察官葉淑文到庭執行職務。
中    華    民    國    95    年    9     月    19    日
                  刑事第一庭    審判長法  官  陳明富
                                      法  官  方百正
                                      法  官  陳宛榆
以上正本證明與原本無異。
如不服本判決，應於判決送達後10日內，向本院提出上訴狀。
中    華    民    國    95    年    9     月    20    日
                                      書記官  劉企萍
附錄本判決論罪法條
中華民國刑法第336條
對於公務上或因公益所持有之物，犯前條第1 項之罪者，處1 年
以上7 年以下有期徒刑，得併科5 千元以下罰金。
對於業務上所持有之物，犯前條第1 項之罪者，處6 月以上5 年
以下有期徒刑，得併科3 千元以下罰金。
前二項之未遂犯罰之。
附表一
┌──┬───────┬─────────┐
│編號│提領日期      │提領金額（新台幣）│
├──┼───────┼─────────┤
│1   │79年5月26日   │200,000元         │
├──┼───────┼─────────┤
│2   │79年5月29日   │60,000元          │
├──┼───────┼─────────┤
│3   │79年6月25日   │120,000元         │
├──┼───────┼─────────┤
│4   │79年7月10日   │70,000元          │
├──┼───────┼─────────┤
│5   │79年7月31日   │200,000元         │
├──┼───────┼─────────┤
│6   │79年9月3日    │200,000元         │
├──┼───────┼─────────┤
│7   │79年10月2日   │200,000元         │
├──┼───────┼─────────┤
│8   │79年11月1日   │150,000元         │
├──┼───────┼─────────┤
│9   │79年11月30日  │180,000元         │
├──┼───────┼─────────┤
│10  │80年1月29日   │100,000元         │
├──┼───────┼─────────┤
│11  │80年3月12日   │120,000元         │
├──┼───────┼─────────┤
│12  │80年4月3日    │50,000元          │
├──┼───────┼─────────┤
│13  │80年5月6日    │150,000元         │
├──┼───────┼─────────┤
│14  │80年6月5日    │100,000元         │
├──┼───────┼─────────┤
│15  │80年6月10日   │30,000元          │
└──┴───────┴─────────┘
附表二
一、弘夏公司（000000000000）（華南銀行）83年9 月17日
    1,700,000 元現金支出。
    孟京公司（000000000000）（華南銀行）83年9 月17日
    1,300,000 元現金支出。
    關東成公司（8358）（土地銀行苓雅分行）83年9 月17日
    3,000,000元匯款入戶。
二、弘夏公司（000000000000）（華南銀行）84年2 月15日
    540,000 元現金支出。
    關東成公司（000000000000）（土地銀行五甲分行）84年2
    月15日540,000元匯款入戶。
三、弘夏公司（000000000000）（華南銀行）84年3 月13日
    850,000 元現金支出。
    孟京公司（000000000000）（華南銀行）84年3 月13日
    150,000 元現金支出。
    關東成公司（000000000000）（台灣銀行大昌分行）84年3
    月13日1,000,000 元匯款。
四、孟京公司（000000000000）（華南銀行）83年9 月10日
    2,900,000 元現金支出。
    東聖公司（0000000） （土地銀行中正分行）83年9 月10
    日2,900,000元匯款入戶。
五、孟京公司（000000000000）（華南銀行）83年9 月10日
    4,800,000 元現金支出。
    關東成公司（8358）（土地銀行苓雅分行）83年9 月10日
    4,800,000元匯款入戶。
六、孟京公司（000000000000）（華南銀行）83年10月26日
    1,650,000元現金支出。
    關東成公司（000000000000）（土地銀行五甲分行）83年10
    月26日1,650,000元匯款入戶。
七、孟京公司（000000000000）（華南銀行）83年12月10日
    3,000,000 元現金支出。
    關東成公司（49895） （土地銀行合南分行）83年12月10
    日3,000,000元匯款入戶。
附表三：刑法修正施行後新舊法之比較適用
說明：一、【新法】：九十四年一月七日修正，同年二月二日
           公布，九十五年七月一日施行之刑法。
          【舊法】：九十四年一月七日修正，同年二月二日
           公布，九十五年七月一日施行前之刑法。
      二、【最高法院決議】：最高法院九十五年五月二十三
           日第八次刑事庭會議決議。
      三、【高院座談會決議】：臺灣高等法院暨所屬法院九
           因應新修正刑法施行座談會研討結果。
┌──┬──┬────────────────┬──┬────────────────┐
│編號│條號│新法                            │比較│理由                            │
│    │    ├────────────────┤    │                                │
│    │    │舊法                            │結果│                                │
├──┼──┼────────────────┼──┼────────────────┤
│1   │33  │新條文主刑之種類如下：          │    │舊法第三十三條第五款規定，罰金：│
│    │    │一、死刑                        │    │一元以上，修正後則提高為，罰金：│
│    │    │二、無期徒刑                    │    │新臺幣一千元以上，以百元計算之。│
│    │    │三、有期徒刑：二月以上，十五年以│    │罰金之定義既已修正，法定刑為罰金│
│    │    │    上。但遇有加減時，得減至二月│    │者，其法定最低度罰金亦提高為新臺│
│    │    │    未滿，或加至二十年。        │    │幣一千元，致刑度有加重之情形，不│
│    │    │四、拘役：一日以上，六十日未滿。│    │論宣告罰金與否，應依新法第二條第│
│    │    │    但遇有加重時，得加至一百二十│    │一項前段之規定，適用行為時法。（│
│    │    │    日。                        │    │最高法院決議第三點(一)參照）。    │
│    │    │五、罰金：新臺幣一千元以上，以百│    │                                │
│    │    │    元計算之。                  │    │                                │
│    │    ├────────────────┼──┤                                │
│    │    │舊條文主刑之種類如下：          │ˇ  │                                │
│    │    │一、死刑                        │    │                                │
│    │    │二、無期徒刑                    │    │                                │
│    │    │三、有期徒刑：二月以上，十五年以│    │                                │
│    │    │    上。但遇有加減時，得減至二月│    │                                │
│    │    │    未滿，或加至二十年。        │    │                                │
│    │    │四、拘役：一日以上，二個月未滿。│    │                                │
│    │    │    但遇有加重時，得加至四個月。│    │                                │
│    │    │五 罰金：一元以上。             │    │                                │
├──┼──┼────────────────┼──┼────────────────┤
│2   │51  │新條文宣告多數有期徒刑者，於各刑│    │新法第五十一條第五款提高多數有期│
│    │  │中之最長期以上，各刑合併之刑期以│    │徒刑合併應執行之刑不得逾三十年，│
│    │    │下，定其刑期。但不得逾三十年。  │    │新法施行後，因新法修正後提高合併│
│    │    │                                │    │應執行之最高度刑期，較舊法規定，│
│    │    │                                │    │對行為人更為不利，雖非關於罪刑之│
│    │    ├────────────────┼──┤變更，惟定執行刑為科刑事項，影響│
│    │    │舊條文宣告多數有期徒刑者，於各刑│ˇ  │及行為人刑罰之法律效果，屬刑法第│
│    │    │中之最長期以上，各刑合併之刑期以│    │二條第一項之法律變更，新法第五十│
│    │    │下，定其刑期。但不得逾二十年。  │    │一條第五款對行為人不利，應依新法│
│    │    │                                │    │第二條第一項，適用最有利於行為人│
│    │    │                                │    │之法律，即行為時之舊法；裁判確定│
│    │    │                                │    │前犯數罪，其中一罪在新法施行前者│
│    │    │                                │    │，亦同（最高法院決議第五點(一)，高│
│    │    │                                │    │院座談會決議第二之八則）        │
└──┴──┴────────────────┴──┴────────────────┘


司法院資訊處製作；財團法人民間司法改革基金會備份。
